【裁判字號】    89,台上,553
【裁判日期】    890127
【裁判案由】    違反森林法
【裁判全文】
最高法院刑事判決                                八十九年度台上字第五五三號
    上  訴  人  甲○○
右上訴人因違反森林法案件，不服台灣高等法院中華民國八十八年十月六日第二審更
審判決（八十八年度重上更(四)字第八十六號，起訴案號：台灣板橋地方法院檢察署八
十二年度偵字第一四一九○、一八九四一號），提起上訴，本院判決如左：
    主  文
上訴駁回。
    理  由
按刑事訴訟法第三百七十七條規定：上訴於第三審法院，非以判決違背法令為理由，
不得為之。是提起第三審上訴，應以原判決違背法令為理由，係屬法定要件。且必須
依據卷內資料為具體之指摘，並足據以辨認原判決已具備違背法令之形式，始屬相當
。本件原判決撤銷第一審科刑判決，改判依想像競合犯關係，論處上訴人甲○○於他
人保安林內擅自墾植罪刑，已詳其所憑之證據及認定之理由。上訴意旨略謂：(一)原
判決認定上訴人涉犯修正前山坡地保育利用條例第三十四條第一項、水土保持法第三
十二條第一項、修正前森林法第五十一條之罪，然上開法條之罪均不處罰過失犯，原
判決遽認上訴人有犯罪之故意，明知所開墾之土地非承租之土地，但未指明具體之證
據，亦未就應調查之證據加以調查，實有判決不備理由、理由矛盾及應予調查之證據
未予調查之違法。(二)上訴人確係因向地主曲世珍承租土地從事墾植，然因地主曲世珍
指界容有錯誤，以致誤墾他人土地。此點經上訴人於歷審陳述在案可查，又有曲世珍
、林呂通於法院第一次供述及土地使用合約書可證，雖事後證人曲世珍之證述略有出
入，但應為證人因避免承認自己錯誤及日久忘記所致，原判決既不採證人第一次有利
於上訴人之證詞，反而採用證人之後為維護自己之證述，又未明何以不採該有利證
詞之理由，且未依上訴人所請傳訊證人曲世珍、林呂通述明何以前後證詞相齟齬，顯
有應予調查之證據而未予調查及判決不備理由之違法。(三)上訴人於歷審一再陳述確曾
向台北縣政府主管機關查詢，並獲配秧苗，而經台北縣政府主管機關表示如係墾植種
樹並不會為害山林，台北縣政府十分獎勵，並且會無條件提供秧苗供種植，故上訴人
並未提出水土保持計畫，今無論係水土保持法、山坡地保育利用條例或森林法，就本
案之處罰皆以上訴人之犯罪「故意」為構成要件，而如上訴人具犯罪「故意」依常理
必係刻意掩遮犯罪行為，豈有事先向台北縣政府主管機關查詢申請之理？是以，上訴
人確曾向台北縣政府主管機關申請並獲配秧苗一事，即為本案之有利證據，原審法院
自應依職權加以調查，率而論斷上訴人未向台北縣政府主管機關申請獲配秧苗，亦有
應予調查之證據未予調查之違法。(四)證人即新莊市公所建設課課員陳進謙於原審法院
審理詢及：未經鑑界是否可以分辨何地段地號？答稱：不能。顯見該系爭土地與上訴
人承租之土地因相毗鄰，故上訴人未能分辨因而誤墾，實非故意違反法令。陳進謙又
證稱：上訴人一經發現誤墾後立即停止整地，且其上亦未見有工作物。是以，上訴人
確無犯罪故意。又台北縣新莊市地政事務所核發之新莊市○○○○段十八份坑小段一
○六等地號土地之地籍圖謄本，可明顯看出被指開挖之二四一、二四二、二四三地號
保安林之北面確實鄰接新竹州桃園郡龜山莊牛角坡（即今桃園縣龜山鄉○○○段牛角
坡小段），反觀桃園縣桃園地政事務所核發之龜山鄉○○○段牛角坡小段一五九地號
等三八筆土地之地籍圖謄本，亦可明顯看出上訴人向曲世珍簽約做園藝、苗圃使用之
坐落桃園縣龜山鄉○○○段牛角坡小段三一七、三一五之二、一七一之一、三一三等
地號土地之南面確實鄰接台北州新莊郡新莊街（即今台北縣新莊市○○○○段十八份
坑小段），此有地籍圖謄本影本二份在卷可稽。核對上開二張地籍圖謄本可明顯看出
上訴人所擬開發之桃園縣龜山鄉○○○段牛角坡小段三一七、三一五之二、一七一之
一、三一三地號等土地與主管機關所指遭開挖台北縣新莊市○○○○段十八份坑小段
二四一、二四二、二四三地號等土地，根本係緊密相連者，而在山坡地保安林現場，
亦完全為一片樹林，根本無從分辨土地界址，所僱工人不慎越界墾殖，事所恒有，上
訴人實非故意在他人山坡地保安林內墾植。原判決對於上開有利於上訴人之證據不採
，亦未說明何以不採上開證人陳進謙有利於上訴人之證言，遽為論罪科刑，顯有判決
不備理由之違法云云。然查：(一)刑事訴訟法第三百七十九條第十款所稱「依本法應於
審判期日調查之證據」，乃指該證據在客觀上為法院認定事實及適用法律之基礎者而
言，若非上述情形之證據，其未予調查者，本不屬於上開第十款之範圍，縱其訴訟程
序違背法令，如應受同法第三百八十條之限制者，仍不得據為第三審上訴之適法理由
。本件上訴人是否曾向台北縣政府主管機關申請獲配秧苗，與上訴人是否在他人山坡
地或保安林內擅自墾植無涉，原審未依聲請加以調查，其所踐行之訴訟程序，容有欠
洽，但於判決結果不生影響，依刑事訴訟法第三百八十條規定，不得據為第三審上訴
之合法理由。(二)證據之證明力，由法院依自由心證審酌斷定之，苟無違經驗法則與論
理法則，不得指為違法而據為合法之第三審上訴理由。原判決綜合卷內全部證據資料
，認證人曲世珍、林呂通所為不利於上訴人之證言為可採，核屬原審採證認事職權之
合法行使，上訴意旨並未具體指摘其判斷有違背如何之經驗法則與論理法則，任意指
摘原判決有理由不備及應於審判期日調查之證據而未予調查之違法，不得據為適法之
第三審上訴理由。又證人曲世珍、林呂通已於原審陳述明確，原判決並於理由四內說
明「被告聲請訊問證人曲世珍、林呂通以證明此情，本院以渠等迭經傳喚而證述如前
，事實業臻明確，核無再加訊問之必要」，上訴意旨猶以原審未依聲請傳訊證人曲世
珍、林呂通爭執，亦非適法之第三審上訴理由。(三)原判決已於理由六內論謂「按被告
開挖整地擅自墾植之面積甚廣，苟係施作土地錯誤，豈有墾植之土地竟無一筆係其與
曲世珍簽約使用之土地之理？……抑有進者，被告擅用之上開土地，依桃園縣桃園地
政事務所函送之地籍圖觀之，曲世珍名下之土地雖有部分緊鄰桃園與台北縣新莊交界
處，惟與被告墾植之上開土地間尚有相當之距離」，是原判決未就證人陳進謙上開證
言為論述，其所踐行之訴訟程序，稍有欠洽，但於判決結果不生影響，依刑事訴訟法
第三百八十條規定，不得據為第三審上訴之合法理由。(四)原判決已於理由內詳細說明
上訴人未經所有權人同意，擅自在他人所有山坡地或保安林內墾植，應令負刑責。其
餘上訴意旨所指各節，猶置原判決明確論斷之事項於不顧，重為事實上之爭執，任意
指摘原判決理由不備、矛盾及應於審判期日調查之證據而未予調查之違法云云，殊不
足據以辨認原判決已具備違背法令之形式。依上所述，其上訴違背法律上之程式，應
予駁回。
據上論結，應依刑事訴訟法第三百九十五條前段，判決如主文。
中      華      民      國    八十九    年      一      月    二十七    日
                              最高法院刑事第三庭
                                  審判長法官  陳  錫  奎
                                        法官  洪  清  江
                                        法官  吳  昆  仁
                                        法官  李  伯  道
                                        法官  邵  燕  玲
      右正本證明與原本無異
                                              書  記  官
中      華      民      國    八十九    年      二      月      一      日


司法院資訊處製作；財團法人民間司法改革基金會備份。
